臺灣高等法院臺南分院民事判決　　94年度上字第130號
上　訴　人　己 ○ ○
　　　　　　庚 ○ ○
　　　　　　乙○○○
　　　　　　辛 ○ ○
　　　　　　丙 ○ ○
　　　　　　丁 ○ ○
　　　　　　　　　　　　樓
　　　　　　壬○○○
　　　　　　戊 ○ ○
共　　　同
訴訟代理人　丁 萬 福　律師
被 上 訴人　甲 ○ ○
訴訟代理人　李 國 弘　律師
上列當事人間請求分割共有物事件，上訴人對於中華民國94年5
月18日台灣嘉義地方法院93年度訴字第387號第一審判決提起上
訴，本院於94年10月4日言詞辯論終結，茲判決如下：
    主  文
上訴駁回。
第二審訴訟費用由上訴人負擔。
    事  實
甲、上訴人方面：
一、聲明：(一)原判決廢棄。(二)兩造共有坐落嘉義縣民雄鄉○○○
    段二六二地號土地（下稱系爭土地）、地目旱、面積5989平
    方公尺，應分割如附圖乙案所示，其中Ａ部分面積3187平方
    公尺分歸上訴人己○○、庚○○、乙○○○、辛○○、丙○
    ○、丁○○、壬○○○、戊○○取得，並按原應有部分比例
    保持共有，Ｂ部分面積2802平方公尺，分歸被上訴人甲○○
    取得。(三)第一、二審訴訟費用均由被上訴人負擔。
二、陳述：除與原判決記載相同者，茲引用之外，補稱：
　(一)上訴人於第二審所提出之分割方案，將就中間東西界線，於
    距西邊約45公尺處向北彎曲、距東、至西界址長度，幾乎等
    距，將來兩造使用方便，尤為美觀，此有現場分割成果圖（
    如附圖乙案）可資依據。
  (二)上開45公尺處向北彎曲處，靠近西側處，原有舊建物，因年
    久失修，部分己改為鐵皮屋，有現場可証，如予拆除殊屬可
    惜。
  (三)上述較舊建物，雖部分已改建鐵皮屋，但仍有部分尚存於現
    場，已存在數十年。
  (四)系爭共有土地，西臨道路，價值略高雖係事實，但被上訴人
    分得土地，為空地寬度大，足夠一般大面積之使用，且相鄰
    向北彎曲處向東，向西界距相若，使用上方便，價值不差，
    尚符公平原則。
  (五)原判決方案，如附圖所示A與B之分割線，由西向東分割在約
    四分之一處，向北彎曲內縮直至東邊，其向北彎曲之結果，
    尚須拆到上訴人部分之舊有地上物，且在九十三年七、八月
    間搭建之新鐵皮屋，如依該分割方案，勢須拆除，對於上訴
    人損害很大。
  (六)上訴人於原審九十四年三月二十三日言詞辯論時，對於複丈
    成果圖的位置及有無其他意見時答稱，沒有意見，但依原判
    決，上訴人即被告曾抗辯，系爭土地南側有一部分土地是在
    二六二之一，二六二之二地號土地上，故三筆土地均應重新
    測量等語有判決書「被告抗辯」內容可資依據，並非全無意
    見。
  (七)上訴人新增鐵皮屋縱在原判決之後，二審審理法院非不得另
    為適當之判決。上訴人主張在附圖所示A.B分割線由西向東
    在約二分之一處向北彎曲內縮部分與上訴人部分內靠西側，
    尚有上訴人一部分舊有建物，有現場圖可証，故主張二審上
    訴人提出之方案，被上訴人則一再強調，上訴人新蓋鐵皮屋
    係原判決後新蓋，故不得主張鐵皮屋部分土地分歸上訴人，
    並以上訴人所辯該屋係九十三年六、七月所蓋顯非事實等語
    。謹查該鐵皮屋搭蓋前，原地地上有地上物，因年久故予拆
    除搭蓋新鐵皮屋，尚有部分留存現場可証。退一萬步言之，
    法院為共有物分割，應由法院自由裁量，不受任何共有人主
    張之拘束，雙方爭執之原判決分割方案與二審新測量之分割
    方案，分歸被上訴人部分，目前均為空地 (或少許之舊有地
    上物)，非不得由法院自由審酌而為最適當裁量，上訴人主
    張之上開方案，由複丈成果圖觀之，最為簡單明瞭，將來建
    築地上物時，最好使用，故為最適當最佳之分割方案，僅須
    就二成果圖比較即可一目了然。
　(八)因水井部分已拆除，捨棄此部分之主張。至於辯論期日上訴
  　人所提出之照片，其中之舊建物，係木造的，已有幾十年的
    屋齡，舊了以後才無人居住。
三、證據：援用第一審所提之證據。
乙、被上訴人方面：
一、聲明：(一)上訴駁回。(二)第二審訴訟費用由上訴人負擔。
二、陳述：除與原判決記載相同者，茲引用之外，補稱：
　(一)上訴人於原審已同意依原審分割方案（即嘉義縣大林地政事
　  務所93年12月16日複丈成果圖）分割，並於原審之言詞辯論
    期日陳稱對於該複丈成果圖之位置無意見。
  (二)原判決分割方案顯較適當。按原審判決分割方案係依兩造使
    用現狀分割，將上訴人建有房屋之土地部分（即原判決書附
    圖Ａ部分0.3187公頃）分給上訴人，將被上訴人使用之部分
    （即上圖Ｂ部分0.2802公頃）分給被上訴人，且依兩造之應
    有部分而分割，符合經濟原則，洵屬適當。
  (三)原判決分割方案圖示Ａ、Ｂ之分割線，由西向東分割，在約
    四分之一處，向北彎曲內縮直至東邊，其向北彎曲內縮之處
    ，即上訴人所建房屋之界線，乃為避免拆除該房屋，其分割
    線始採曲線，已兼顧上訴人之利益，被上訴人委曲接受。
  (四)上訴人提出之分割方案（即嘉義縣大林地政事務所94年9月9
    日複丈成果圖）不足取。上訴人提出之上開方案，將分割線
    自東由西45公尺處向北彎曲內縮，並未說明理由。且上開內
    縮之處，並非上訴人新蓋鐵皮屋之處，其距該新蓋鐵皮屋之
    處至少十公尺以上，何須如此分割，上訴人並未說明理由。
  (五)系爭共有土地之西邊面臨公路，價值較高，東邊係裡地，價
    值較低，上訴人之上開分割方法，將價值較高之西邊土地分
    給上訴人，將價值較低之東邊裡地分給被上訴人，顯不公平
    ，且不符比例原則。
  (六)上訴人新蓋之鐵皮屋乃原審判決後始蓋。依原審於93年8月
    12日勘驗現場時囑託嘉義縣大林地政事務所繪製之現場使用
    現狀圖（即該所93年8月25日複丈成果圖）所示，上訴人所
    建房屋為2.3.4.等三部分，其中2.部分之房屋為「磚瓦造平
    房部分二層加蓋鐵皮及鐵架烤漆板遮雨棚」，並無上開新蓋
    鐵皮屋，且上訴人於原審未曾主張其有新蓋鐵皮屋，可見該
    鐵皮屋係其後所蓋，上訴人於鈞院現場勘驗時稱係93年6、7
    月所蓋，顯非事實。否則上訴人為避免該鐵皮屋被拆，於原
    審必主張該鐵皮屋之基地分歸上訴人所有，而不致表示對上
    開複丈成果圖之位置無意見。
  (七)被上訴人於原審亦曾提出現場照片十四張，其中並無上開新
    蓋鐵皮屋存在。
三、證據：援用第一審所提之證據，並提出照片一紙為證。
丙、本院依職權勘驗現場，並囑託嘉義縣大林地政事務所測量系
    爭土地並繪製複丈成果圖。
    理  由
一、本件被上訴人於原審起訴主張：兩造共有之坐落嘉義縣民雄
    鄉○○○段二六二地號土地，地目為旱，面積5989平方公尺
    。兩造之應有部分，分別為被上訴人5989分之2802；上訴人
    己○○5989分之5；上訴人戊○○、壬○○○均各為5989分
    之796；上訴人庚○○、乙○○○、辛○○、丙○○、丁○
    ○均各為5989分之318。按每宗耕地分割後每人所有面積未
    達0.25公頃者，不得分割，但於農業發展條例89年1月4日修
    正施行前之共有耕地，得分割為單獨所有，不在此限，此為
    上開條例第十六條第一項第四款所明定。查本件系爭耕地於
    89年1月4日以前即為兩造所共有，自得分割為單獨所有。系
    爭土地既無法令規定或契約約定不得分割之情形，亦無不能
    分割之情事，因兩造無法協議分割，為此訴請按兩造使用現
    況判決分割系爭土地等語（原審判決系爭土地按附圖甲案所
    示分割方案分割）。
二、上訴人則以：如依原審分割方案，勢必會拆除到上訴人所有
    之鐵皮屋及舊有地上物。但如依上訴人提出之新方案（乙案
    ）既不用拆除地上物，而且整齊劃一，簡單明瞭，比較恰當
    云云，資為抗辯。
三、被上訴人主張：系爭坐落嘉義縣民雄鄉○○○段二六二地號
    土地係兩造所共有，其中兩造之應有部分，被上訴人5989分
    之2802；上訴人己○○5989分之5、上訴人戊○○、壬○○
    ○均各為5989分之796、上訴人庚○○、乙○○○、辛○○
    、丙○○、丁○○均各為5989分之318。且系爭土地係89年1
    月4日以前即為兩造所共有，兩造間就系爭土地並無不分割
    之特約，復無因物之使用目的不能分割之情形之事實，此有
    土地登記謄本乙份附於原審卷可稽（原審卷第6頁至第8頁）
    ，復為上訴人己○○、戊○○、壬○○○、庚○○、乙○○
    ○、辛○○、丙○○、丁○○等八人所不爭，被上訴人上開
    主張，堪信真正。
四、按「各共有人得隨時請求分割共有物。但因物之使用目的不
　　能分割或契約定有不分割之期限者，不在此限」；又「共有
　  物之分割，依共有人協議之方法行之。分割之方法，不能協
    議決定者，法院得因任何共有人之聲請，命為左列之分配：
　　一、以原物分配於各共有人。二、變賣共有物，以價金分配
　  於各共有人。以原物為分配時，如共有人中，有不能按其應
    有部分受分配者，得以金錢補償之。」，民法第八百二十三
    條第一項、第八百二十四條分別定有明文。經查，兩造共有
    之系爭土地並無因物之使用目的不能分割或契約定有不分割
　　之期限，兩造復無法達成分割之協議，從而被上訴人訴請裁
    判分割，又上訴人己○○等八人於原審及本院準備程序期日
    ，均表示願意繼續維持共有，均無不合。
五、經查：系爭土地西北側有二棟磚瓦造平房及一棟ＲＣ二層樓
    房，現由上訴人己○○、庚○○、壬○○○居住使用，東北
    側為空地，由上訴人己○○、庚○○、壬○○○、戊○○在
    其上種植蕃薯葉、芒果；系爭土地南側之柏油空地現由被上
    訴人占有使用中；系爭土地南側臨他人所有之二六二之一地
    號土地，有一白色鐵皮屋坐落於其上，北側臨他人所有之二
    六七地號土地，系爭土地東側、南側、北側均無通路以對外
    聯絡，僅西側臨十米寬道路，北連省道臺一線、南往中正大
    學，系爭土地僅得由西側所臨道路以對外聯絡，業據原審及
    本院履勘現場屬實，並囑託嘉義縣大林地政事務所派員實施
    測量，製有勘驗筆錄（原審卷第54頁至第56頁、本院卷第35
    頁至第38頁）及複丈成果圖在卷可稽，並有被上訴人提出之
    現場照片十四張在卷足憑（附原審卷66頁以下）。
六、上訴人抗辯「鐵皮屋（如附圖丙所示，面積約60平方公尺）
    係原始所建，該鐵皮屋所占用之土地應分配上訴人」云云。
    惟查上開鐵皮屋係原審判決後始興建，此由原審於93年8月
    12日勘驗現場時囑託嘉義縣大林地政事務所繪製之現場使用
    現狀圖（即該所93年8月25日複丈成果圖）所示，上訴人所
    建房屋為2.3.4.等三部分，其中2.部分之房屋為「磚瓦造平
    房部分二層加蓋鐵皮及鐵架烤漆板遮雨棚」，並無上開新蓋
    鐵皮屋存在，且上訴人於原審未曾主張其有新蓋鐵皮屋，而
    依被上訴人於原審提出之現場照片十四張所示，均無上開新
    蓋鐵皮屋，足以證明該鐵皮屋於原審勘驗時並不存在，上訴
    人辯稱「係93年6、7月所蓋」，顯與事實不符，此部分既未
    經被上訴人同意，依民法第八百十九條第二項規定，上訴人
    嗣後興建之鐵皮屋，並不受法律之保護。
七、上訴人另抗辯「鐵皮屋旁有一舊有地上物，如予拆除殊屬可
    惜」云云，但查上開舊有地上物面積狹小（約4、5坪），外
    觀係以多塊木板拼湊而成，雜亂無章，材質破舊，屋頂上且
    有絲瓜藤纏繞，應係廢棄之舊屋，此有上訴人提出之照片可
    稽（本院卷第70頁），上訴人亦陳稱「最早有人居住，後來
    因舊了，所以才沒有住」、「木造的，已幾十年了」（見本
    院94年10月4日言詞辯論筆錄），顯見上開廢棄之舊屋，應
    無任何經濟價值，如予拆除，對上訴人所生影響並不大。
八、兩造均提出分割方案，其中被上訴人提出如附圖甲案，上訴
    人則提出乙案，爰分別說明其優劣如下：
　1.兩造主張分割方案之優點（如附圖之甲、乙兩案）：兩造所
  　分得土地地形完整，均面臨公路得以對外聯絡，南方係空地
    分由被上訴人取得，西側二棟磚瓦造平房及一棟ＲＣ二層樓
    房，分由上訴人己○○、庚○○、壬○○○居住使用，分割
    後上開房屋得以保存，不必拆屋。另東北側為空地，由上訴
    人己○○、庚○○、壬○○○、戊○○占有使用，內有上訴
    人壬○○○所有古老之水井（目前已拆除填平，僅存水管）
    ，符合兩造之意願及使用之現狀。
　2.甲案分割的缺點，在於上訴人於原審判決後未經被上訴人同
  　意私自增建之部分鐵皮屋（如理由欄六）及廢棄之舊屋，需
    予拆除。
　3.乙案分割的缺點，在於被上訴人所分得之土地與上訴人交界
　  部分，雖與甲案同樣未形成一直線，惟因其向北轉折處，更
    往後（即東邊）移，對被上訴人更為不利，此比較上開兩案
    之複丈成果圖即明；按甲案因顧慮保留上訴人壬○○○之房
    屋，而遷就現狀，對被上訴人已不甚公平，乃乙案之分割結
    果，對被上訴人更屬不利，自違反公平分割原則。
　4.本院審酌兩造就分割位置之意願及符合兩造使用之現況（被
  　上訴人同意以上訴人壬○○○所有磚瓦造房屋屋後為西方及
    北方之邊界，至於土地內側則按實際面積按分割位置為界址
    ），避免拆除上訴人己○○、庚○○、壬○○○所有磚瓦造
    平房及ＲＣ二層樓房（至於上訴人於原審判決後另行興建之
    鐵皮屋則依法不受保護），以及上開情狀，認以採用如附圖
    甲案方案分割為適當。
九、另上訴人於原審抗辯：原審93年8月12日土地複丈成果圖所
    示1部分面積僅有2507平方公尺係屬錯誤，系爭262地號土地
    與262之1、262之2地號土地，應重新測量面積云云。惟查原
    審卷附之嘉義縣大林地政事務所93年8月12日所制作複丈之
    土地成果圖所示1部分，面積確為2507平方公尺，此經原審
    現場履勘，並指示嘉義縣大林地政事務所地政人員測量，復
    經本院現場履勘時指示地政人員覆查面積無訛在案，有複丈
    成果圖及勘驗筆錄（本院卷第36頁反面）附卷足憑，上訴人
    抗辯系爭262地號土地面積不足，洵不足採。依卷附土地登
    記謄本，262之1地號及262之2地號二筆土地，固係自系爭26
    2地號土地分割而來，惟分割完成後，系爭262地號土地與26
    2之1及262之2地號土地，即屬不同之標的物，而各有其面積
    及位置，上訴人抗辯系爭262地號土地及262之1地號及262之
    2地號應重新測量面積，查與本案訴訟結果無關，併予敘明
    。
十、綜上所述，兩造共有之系爭262地號土地，並無物之使用目
    的不能分割或契約定有不分割之期限，兩造復不能達成分割
    之協議，被上訴人請求判決分割，於法有據。原審審酌兩造
    使用土地之現況及分割位置之意願，兼顧兩造面臨道路之方
    便及不拆除上訴人所有居住房屋之前提，判決應如附圖所示
    甲案之分割方法為分割，經核並無不合，上訴意旨指摘原判
    決不當，求為廢棄改判，非有理由，應予駁回。
、本件事証已臻明確，兩造其餘攻擊防禦方法及証據資料，核
　　與本件判決結果不生影響，不予一一論述，併予敘明。
結論：本件上訴無理由，應依民事訴訟法第四百四十九條第一項
、第七十八條、第八十五條第一項前段，判決如主文。
中　　華　　民　　國　　94　　年　  10　　月　　18    日
                  民事第三庭　　審判長法　官  陳光秀
　　　　　　　　　　　      　　　　　法　官  徐宏志
　　　　　　　　　　　      　　　　　法　官  曾平杉
上為正本係照原本作成。
如對本判決上訴，須於判決送達後20日內向本院提出上訴狀，未
表明上訴理由者，應於上訴後20日內，向本院提出理由書（須附
繕本）。
中　　華　　民　　國　　94　　年　  10　  月　　20    日
                                      書記官  葉秀珍
                                                K
